【裁判字號】    92,上訴,1468
【裁判日期】    920709
【裁判案由】    誣告
【裁判全文】
臺灣高等法院刑事判決                          九十二年度上訴字第一四六八號
    上  訴  人
    即  被  告  甲○○
    選任辯護人  蔡榮德律師
右上訴人因誣告案件，不服臺灣桃園地方法院九十一年度訴字第一○○九號，中華民
國九十二年三月十三日第一審判決（起訴案號：臺灣桃園地方法院檢察署九十一年度
偵字第七三一○號），提起上訴，本院判決如左：
    主  文
原判決撤銷。
甲○○無罪。
    理  由
一、公訴意旨略以：被告甲○○明知其父乙○○（另案處理）與丙○○有債務糾紛，
    並於民國八十九年五月八日向丁○○兜售Ｑ七－四九四○號自小客車一輛，已取
    得價金新台幣二十萬元。甲○○、乙○○兩人竟基於誣告之犯意聯絡，先由乙○○於同日下午十一時許，邀丙○○、丁○○至其等台北縣三峽鎮○○路四十四巷
    一號三樓住處，商討債務及車輛過戶問題，再同時向台北縣警察局三峽分局謊稱
    丙○○夥同丁○○、戊○○、己○○、庚○○非法侵入住宅後，翻動其住宅內物
    品，而有關汽車買賣合約書係經丙○○等人以強暴手段，逼使簽立等虛偽事實，
    向三峽分局申告丙○○等五人涉有妨害自由、非法侵入住宅及非法搜索等罪嫌，
    案經檢方偵查不起訴，因認被告甲○○涉有刑法第一百六十九條第一項之誣罪嫌
    等語。
二、按認定不利於被告之事實，須依積極證據，苟積極證據不足為不利於被告事實之
    認定時，即應為有利於被告之認定，更不必有何有利之證據。又按誣告罪之成立
    ，以告訴人所訴被訴人之事實必須出於虛構為要件，若有出於誤會或懷疑有此事
    實而為申告，以致不能證明其所訴之事實為真實，縱被訴人不負刑責，而告訴人
    本缺乏誣告之故意，亦難成立誣告罪名；且誣告罪之成立，以意圖他人受刑事處
    分虛構事實而向該管公務員申告為其要件，故其所訴事實，雖不能證明係屬實在
    ，而在積極方面尚無證據證明其確係故意虛構者，仍不能遽以誣告罪論處。最高
    法院分別著有三十年度上字第八一六號、四十四年度台上字第八九二號、四十六
    年度台上字第九二七號判例足資參照。
三、本件檢察官指被控被告甲○○有誣告犯行，無非係以丁○○等人所為，業經不起
    訴處分，再將被告及丙○○、丁○○、戊○○、己○○、庚○○（乙○○因服藥
    而未測試）等人送法務部調查局測謊，就被告所指丙○○等五人非法入侵住宅後
    即任意翻動住宅內物品，並強迫被告簽立自小客車過戶書等節，被告呈說謊情緒
    ，而丙○○等人並未呈說謊情緒，有該局八十九年九月二十日陸(三)字第八九○
    六三六六一號鑑定通知書，及不起訴處分書各一份，為其主要論據。本院訊之被
    告固不否認其向三峽分局三峽派出所報案及在板橋地檢署申告丙○○等五人限制
    其父子行動自由、強逼簽立書據等情，惟堅決否認有何誣告犯行，辯稱：伊等並
    未邀請丙○○等人到家中商討債務，在其等沒來之前，伊根本不知道其父親與之
    有債務問題，當時伊在房間睡覺，被叫起床後看到父親滿臉是血，而丙○○所帶
    來的人未經同意即在家中隨意搜查。隨後丙○○與其談論無結果，便要伊承擔債
    務，因伊非債務人，卻在威嚇下才被迫簽署汽車讓與書，所申告均是事實，絕未
    誣告云云。
四、經查：
  (一)被告之父乙○○於檢察官偵查時表示，其要對被害人丙○○等人非法侵入住宅提
    出告訴。而被告於警訊時僅指稱：「（你是否要告他們？）我要告他們妨害自由
    」，於檢察官訊問時則指稱：「未經我同意翻動我家物品，涉嫌非法搜索，另他
    們強迫我們二人簽借據及車號Ｑ七─四九四○號汽車買賣合約書，另限制我們行
    動自由」等語（見偵字第一一七七四號影印卷第七頁反面、第二十二頁反面），
    足認被害人丙○○等被訴侵入住宅，係乙○○所告訴，被告就此並未明白提出指
    控。據共犯乙○○陳稱：「我二邊額頭都有流血．．．他們其中一人把我兒子叫
    醒，他們要我兒子負責債務清償，因為房子、車子都是我兒子的名義。我兒子有
    看到我流血．．」等語，被害人庚○○亦供證：「．．．甲○○從房間出來我們
    都已經坐在椅子上，我們進去有一段時間以後，才去叫他起來。當時有聽說甲○○在睡覺，所以開始那段經過，甲○○不曉得」等語（各見本院九十二年六月十
    六日訊問筆錄），而共犯乙○○確遭被害人丙○○打傷，亦經臺灣板橋地方法院
    於九十年三月五日以九十年度簡字第七十四號簡易判決確定，有該簡易判決書在
    卷可佐（附於本院卷）。是則，被告於深夜起床，發
    其父又遭打傷流血，致誤認被害人並非邀請前來之客人，誤為不法，實事出有因
    ，在客觀上有合理之懷疑。
  (二)被害人丙○○於警訊時陳稱：「（當你們五人進入他家之後，做何事？）我們四
    人坐在客廳，另一人至廚房把刀子收起來，是因為害怕乙○○及兒子甲○○拿刀
    子殺我們」等語；被害人丁○○亦於警訊時陳稱：「我們進入他家坐在客廳，另
    一人因怕乙○○、甲○○拿刀子殺我們，因而收起來．．」，於檢察官偵訊時陳
    稱：「（你有無翻動告訴人家中物品？）我有翻，但只是好奇坐著翻動他桌上很
    多偽造文件」等語；被害人庚○○於警訊時陳稱：「我進入他家後，乙○○進入
    廚房，我因害怕他拿武器，我立即跟進入廚房，此時乙○○打開櫃子，我發現有
    菜刀，我請乙○○不要亂來，請他出去．．當乙○○出去之後，我乘機將菜刀等
    移至廚櫃上方，以防意外．．」，於檢察官偵訊時陳稱：「因乙○○帶我們上樓
    ，乙○○便往廚房走，欲拿刀，我怕發生意外，等乙○○離開廚房後，我先將該
    二把刀藏於廚房廚櫃上方．．」等語（見偵字第一一七七四號影印卷第九頁反面
    、第十一頁反面、第十七頁反面、第十八頁、第二十七頁反面、第二十八頁），
    依各被害人所言，堪認丁○○、庚○○有在被告家中為翻箱搜櫃找東西，雖其等
    翻找行為並未足以成立非法搜索，然其等所為，未經居住權人被告之同意，被告
    因認對方一夥行為，屬非法搜索，進而提出告訴，其所申告事實，絕非純然出於
    捏造，與刑法誣告罪構成要件不符。
  (三)被告與被害人無任何債務關係，此不惟經共犯乙○○供明，且經被害人丙○○供
    認無訛，因被告業已成年，其財產與其父乙○○各別，除繼承外，依法又無父債
    子女代償之規定，衡諸常情，被告若非遭外在壓力或懼怕其父親有所不測，豈有
    無緣無故心甘情願簽下借據及買賣合約書，將其名下財產，連同行照、
    重要文件，全部交付被害人之理。觀諸當時為三更半夜，超乎一般人作息時間，
    乙○○確已遭打傷，且在被害人等數位彪形大漢之圍勢下，折騰數小時始簽立完
    成合約，堪認被告應係受外在壓力所迫、心有不甘下始簽立合約。縱被害人當時
    所為未達強暴脅迫而妨害自由程度，然被告在當時情境下，基於誤認被害人所為
    已達妨害自由程度，此乃事出有因，既非憑空捏造，自亦不能認係誣告。
  (四)按測謊鑑定，係依一般人若下意識刻意隱瞞事實真相時，會產生微妙之心理變化
    ，例如：憂慮、緊張、恐懼、不安等現象，而因身體內部之心理變化，身體外部
    之生理狀況亦隨之變化，例如：呼吸急促、血液循環加速、心跳加快、聲音降低
    、大量流汗等異常現象，惟表現在外之生理變化，往往不易由肉眼觀察，乃由測
    謊員對受測者提問與待證事實相關之問題，藉由科學儀器（測謊機）紀錄受測者
    對各個質問所產生細微之生理變化，加以分析受測者是否下意識刻意隱瞞事實真
    相，並判定其供述是否真實；測謊機本身並不能直接對受測者之供述產生正確與
    否之訊號，而係測謊員依其專業之學識及經驗，就測謊紀錄，予以客觀之分析解
    讀。至於測謊鑑定究竟有無證據能力，刑事訴訟法並無明文規定，惟實務上，送
    鑑單位依刑事訴訟法第二百零八條第一項規定，囑託法務部調查局或內政部警政
    署刑事警察局為測謊檢查，受囑託機關就檢查結果，以該機關名義函覆原囑託之
    鑑定報告，形式上若符合測謊基本程式要件，包括：(一)經受測人同意配合，並已
    告知得拒絕受測，以減輕受測者不必要之壓力。(二)測謊員須經良好之專業訓練與
    相當之經驗。(三)測謊儀器品質良好、運作正常。(四)受測人身心及意識狀態正常。
    (五)測謊環境良好，無不當之外力干擾等要件，即賦予證據能力，非謂機關之鑑定
    報告書當然有證據能力。必具上述形式之證據能力者，始予以實質之價值判斷，
    必符合待證事實需求者，始有證明力（參見最高法院九十二年度台上字第二二八
    二號判決）。經查，本件法務部調查局八十九年九月二十日陸(三)字第八九○六
    三六六一號鑑定報告記載：「．．二丙○○稱：(一)其僅有推乙○○．．．。三丁○○稱：．．(二)其未翻動乙○○住處物品．．。四己○○稱：．．(二)其未翻動乙○○住處物品．．。經測試無情緒波動之反應，研判應未說謊。五戊○○、庚○○測試問題及結果同己○○。．．」然被害人丙○○確有毆打乙○○，另丁○○
    、庚○○確有翻動乙○○住處物品，業如前述，顯示測謊與事實不符，該測謊鑑
    定報告書，即不得為被告不利之認定。
五、綜上，被告所為尚與誣告罪構成要件有間。此外，復無其他積極證據足證被告有
    檢察官所指之誣告犯行，被告犯罪應屬不能證明，原審未為詳究，遽為論罪科刑
    ，尚有未洽，被告上訴否認犯罪，應認有理由，自應由本院將原判決撤銷，為被
    告無罪之諭知。
據上論斷，應依刑事訴訟法第三百六十九條第一項前段、第三百六十四條、第三百零
一條第一項前段，判決如主文。
本案經檢察官謝英民到庭執行職務。
中      華      民      國    九十二    年      七      月      九      日
                              臺灣高等法院刑事第五庭
                                  審判長法  官  曾  德  水
                                        法  官  蘇  素  娥
                                        法  官  楊  貴  雄
右正本證明與原本無異。
檢察官如不服本判決，應於收受送達後十日內向本院提出上訴書狀，其未敘述上訴之
理由者並得於提起上訴後十日內向本院補提理由書（均須按他造當事人之人數附繕本
）。
                                        書記官  林  淑  貞
中      華      民      國    九十二    年      七      月     十一     日


司法院資訊處製作；財團法人民間司法改革基金會備份。
